【裁判字號】    95,上易,178
【裁判日期】    950323
【裁判案由】    妨害公務
【裁判全文】
臺灣高等法院刑事判決                 95年度上易字第178號
上  訴  人  臺灣桃園地方法院檢察署檢察官
上  訴  人
即  被  告  乙○○
被      告  甲○○
                    (現於臺灣臺北監獄執行中)
上列上訴人因被告妨害公務案件，不服臺灣桃園地方法院94年度
易字第299號，中華民國94年11月28日第一審判決（起訴案號：
臺灣桃園地方法院檢察署92年度偵字第18025號、93年度偵字第
4094號，併辦案號：臺灣台北地方法院檢察署94年偵字第57號、
94年偵字第6175號），提起上訴，及移送本院併辦 (臺灣台北地
方法院檢察署95年偵字第139號)，本院判決如下：
    主  文
上訴駁回。
乙○○緩刑貳年。
    事  實
一、緣甲○○因積欠丙○○債務新臺幣（下同）九十九萬三千九
    百八十一元，業經本院以八十五年度上字第一六八三號判決
    確定，丙○○並取得臺灣臺北地方法院於民國八十六年十二
    月九日以北院瑞八十六民執丁一六六八一字第四一○○五號
    所核發之債權憑證。丙○○嗣於九十一年間，查知甲○○現
    向林成功承租位在桃園縣中壢市○○○路○段二一六號三樓
    址並設籍於該處，乃向原審法院聲強制執行該址內之動產，
    經原審法院以九十一年度執字第一九八八○號受理後，於九
    十二年一月十四日下午三時三十分，由原審法院民事執行處
    書記官、執達員偕同丙○○至甲○○設籍之桃園縣中壢市○○○路○段二一六號三樓處，查封置於該處內之動產宏碁電
    腦一組、電視機、光碟機、廠牌為ＰＨＩＬＩＰＳ之冷氣機
    、北歐靈頓牌之冷氣機、木櫥櫃、冰箱、洗衣機、鋁碗櫃、
    捷寶電風扇、不銹鋼洗碗槽、抽油煙機、電話機、辦公桌、
    大木書櫃、黑色沙發及弧型大辦公桌各一台，並當場於每一
    件動產上黏貼封條而為查封之標示後，交由丙○○保管，並
    將前揭動產留置於現場。詎甲○○之友人乙○○竟於九十二
    年七月間某日，擅僱請工人將上開查封物品中之宏碁電腦一
    組及電視機、光碟機、冰箱、洗衣機、鋁碗櫃及捷寶電風扇
    各一台搬離上址，並將之置放在臺北市○○區○○路一四七
    號三樓之六住處，而為違背公務員查封標示效力之行為。嗣
    經原審法院民事執行處法官會同丙○○至現場履勘時，發現
    上開動產均遭搬走，始悉上情。
二、案經丙○○訴由臺灣桃園地方法院檢察署檢察官偵查起訴。
    理  由
壹、被告乙○○部分：
一、訊之被告乙○○固不否認有於九十二年七月間，僱請工人將
    黏貼有封條之動產，自桃園縣中壢市○○○路○段二一六號
    三樓址搬遷至臺北市○○區○○路一四七號三樓之六住處，
    惟辯稱：伊自九十一年五月起即向林成功承租桃園縣中壢市
    ○○○路二段二一六號三樓址，為法院所查封之物品係其個
    人所有，非屬甲○○，且伊未積欠丙○○任何債務，是法院
    查封顯然有誤，伊搬遷本件查封之動產，未妨害公務云云。
    經查：
  (一)被告甲○○前有積欠告訴人丙○○債務九十九萬三千九百八
    十一元，經本院以八十五年度上字第一六八三號判決確定，
    告訴人並取得臺灣臺北地方法院於八十六年十二月九日以北
    院瑞八十六民執丁一六六八一字第四一○○五號所核發之債
    權憑證，而被告甲○○自九十一年四月起設籍於上址，告訴
    人乃偕同原審法院民事執行處書記官、執達員於九十二年一
    月十四日下午三時三十分至桃園縣中壢市○○○路○段二一
    六號三樓處，查封置於該處內之動產宏碁電腦一組、電視機
    、光碟機、廠牌為ＰＨＩＬＩＰＳ之冷氣機、北歐靈頓牌之
    冷氣機、木櫥櫃、冰箱、洗衣機、鋁碗櫃、捷寶電風扇、不
    銹鋼洗碗槽、抽油煙機、電話機、辦公桌、大木書櫃、黑色
    沙發及弧型大辦公桌各一台等情，業經原審法院調取同院九
    十一年度執字第一九八八○號民事執行卷宗核閱屬實，並有
    桃園縣中壢市戶政事務所於九十三年四月七日以桃中戶字第
    ○九三○○三九四一號檢送之變更戶籍登記申請書一紙在卷
    足憑。
  (二)被告乙○○於警詢、偵查及原審審理時均坦承曾於九十二年
    七月間，僱請工人自桃園縣中壢市○○○路○段二一六號三
    樓址搬遷乙批黏貼有原審法院封條之物品至臺北市○○區○○路一四七號三樓之六，然就究搬運何種物品乙節，前後所
    述則略有不同，查：
  1.原審法院於九十二年一月十四日查封之物品，其中廠牌為Ｐ
    ＨＩＬＩＰＳ之冷氣機、北歐靈頓牌之冷氣機、木櫥櫃、不
    銹鋼洗碗槽、抽油煙機、黑色沙發、電話機、辦公桌、大木
    書櫃及弧型大辦公桌各一台，業於九十三年八月十二日由告
    訴人以二萬五千元作價承受，並當場點交等情，有拍賣動產
    筆錄一紙附於原審法院九十一年度執字第一九八八○號卷內
    足憑，是被告乙○○自無可能將前揭物品搬離桃園縣中壢市
    ○○○路二段二一六號三樓址，是公訴意旨認被告乙○○有
    將業已黏貼查封標示之電話機二台搬離上址，顯係誤載，應
    予更正，合先敘明。
  2.而訊之被告乙○○於九十三年一月七日警詢時，已坦承查封
    物品中之宏碁電腦一組及電視機、光碟機、冰箱、洗衣機、
    鋁碗櫃及捷寶電風扇各一台等物品（該警詢筆錄附於原審法
    院九十一年度執字第一九八八○號卷內），於九十三年一月
    二十九日偵查時亦稱：「（問：本案查封動產何人所有？）
    答：一部分是我的，一部分是林成功的，我是向林租房子，
    租約有記載，租約有記載物品是林提供的，其他物品是我的
    」等語；而林成功於九十二年十二月二十六日檢察官偵查中
    亦稱：「（問：查封物何人所有？）答：抽油機、洗碗槽、
    木櫃、熱水器、辦公桌椅、書櫃、冷氣、沙發是我的，其他
    不是，這些物品都在現場沒搬走」及九十三年一月二十九日
    檢察官偵查時稱：「（問：本案查封物品屬於你所有，是否
    有登載在與乙○○簽下的租約上？）答：是。有註明在上面
    」等語明確。而依卷附林成功與被告乙○○所簽立之房（店
    ）屋租賃契約書觀之（附於九十二年度偵字第一八○二五號
    卷第一百零七頁至一百十二頁），該契約之備註欄確有記載
    「室內之家具有熱水器、瓦斯爐臺、沙發組、電視及櫃、床
    組、排煙機各一臺（組）及冷氣二臺、辦公桌五只（臺）、
    辦公櫃二臺供乙方（即指被告乙○○）使用」明確，亦與被
    告乙○○與林成功所述相吻合。綜合上情以觀，足徵被告乙○○自認除林成功所提供之前揭物品外，其餘宏碁電腦一組
    及電視機、光碟機、冰箱、洗衣機、鋁碗櫃及捷寶電風扇各
    一台等物品均屬其所有，並於九十二年七月間僱用工人將之
    搬離桃園縣中壢市○○○路○段二一六號三樓乙節，堪以認
    定。雖被告乙○○嗣於原審準備程序時改稱：僅有將電腦、
    光碟機、電視機、電風扇、電腦桌搬走，並未搬走冰箱、洗
    衣機及鋁碗櫃則未搬走云云，然被告乙○○自警詢、偵查起
    即指稱冰箱、洗衣機及鋁碗櫃為其所有，且再三強調僅搬走
    個人所有之物品，已如前述，況被告乙○○於偵查中自陳：
    伊係因至中壢工作之故，方承租上址，嗣因工作結束，毋需
    再承租上址，方僱請工人將上開物品搬離等語明確，是被告
    乙○○既與該址不再有何關涉，且係僱請工人搬運，又豈會
    獨留其自認屬其所有且價值非微之冰箱、洗衣機及鋁碗櫃於
    上址？此實悖於常理。是被告乙○○前揭所辯，自難採信。
  (三)至被告乙○○另辯稱：宏碁電腦一組及電視機、光碟機、冰
    箱、洗衣機、鋁碗櫃及捷寶電風扇為其所有，伊僅係將個人
    所有物品搬離，係法院查封有誤，伊搬遷本件查封之動產，
    未妨害公務云云。惟按刑法第一百三十九條規定違背查封效
    力罪，所保護之法益為國家法益，即為維護法院查封之公信
    力而制訂處罰之規定，是被告乙○○倘認原審法院查封有違
    誤之處，亦應循法律途徑尋求救濟，不能任意妄為。況原審
    法院九十一年度執字第一九八八○號民事執行案件，曾於九
    十二年四月九日在原審法院民事庭開庭調查，通知被告乙○○到場，陳明上開情況，被告乙○○嗣先後向原審法院就上
    開查封程序聲明異議及提起第三人異議之訴，雖嗣分於九十
    二年六月十六日及同年月三十日遭原審法院以九十一年度執
    字第一九八八○號及九十二年度壢簡字第六二七號裁定駁回
    ，有前揭裁定二紙附卷足憑，然此足徵被告乙○○明瞭如就
    法院查封程序有所爭議時，當循法律程序解決之理，是其對
    法院查封效力為何，當非毫無所悉，是其前揭所辯，委不足
    採。
  (四)綜上所述，本件事證明確，被告乙○○所辯，無非事後圖卸
    之詞，不足採信，被告乙○○犯行堪以認定，應依法論科。
二、按刑法第一百三十九條規定：「損壞、除去或污穢公務員所
    施之封印或查封之標示，或為違背其效力之行為」之處罰，
    係保障其封印及查封效力，指不侵及封印之印文及記章，而
    實施保全中之不應為之一切行為而言，該條有三種處罰類型
    ：(一)僅損壞、除去或污穢而未為違背其效力；(二)損壞、
    除去或污穢等行為且為違背其效力；(三)不損壞、除去或污
    穢等行為，而僅為違背其效力，均係處罰之客體。是以違背
    查封效力之行為係就封印或標示之實際效力之妨害，雖不侵
    及封印或標示之外觀，但卻使封印或標示喪失其查封之效力
    ，仍就該行為予以處罰，此觀之該條之立法理由及司法院院
    解字第三九三六號之解釋甚明。而查封之目的，係在保存執
    行財產現有狀態，而使執行債權人就查封之財產能獲得其後
    變價清償之滿足，從而，被告乙○○將前開業經法院黏貼查
    封標示之物品搬遷至他處，除足以妨礙執行債權人就此執行
    財產拍賣獲償且亦使他人無法知悉查封之事實，自屬違背查
    封效力之行為，是核被告乙○○所為係犯刑法第一百三十九
    條之違背查封效力罪。被告乙○○利用不知情之搬家工人代
    其將前揭物品搬運至他處，為間接正犯。另臺灣臺北地方法
    院檢察署於九十四年四月六日以北檢大調九十四偵五七字第
    一七六九二號移送併辦有關被告乙○○妨害公務部分及於九
    十四年九月二十七日以北檢大成九十四偵六一七五字第五二
    五六五號移送被告乙○○妨害公務部分，因與本案屬事實上
    同一案件，自應併予審酌，附此敘明。原審認被告乙○○事
    證明確，依刑法第一百三十九條、第四十一條第一項前段，
    罰金罰鍰提高標準條例第一條前段、第二條，並審酌被告乙○○之犯罪動機、目的、手段、與告訴人之關係及犯後態度
    等，認公訴人於蒞臨論告時對之具體求處拘役五十九日，尚
    嫌過重等一切情狀，量處被告乙○○拘役三十日，並諭知易
    科罰金之折算標準，經核認事用法，均無不當，量刑亦屬妥
    適。被告乙○○上訴否認犯罪，檢察官上訴認原審量刑過輕
    ，核均無理由，應予駁回。查被告乙○○未曾受有期徒刑以
    上刑之宣告，此有本院被告前案紀綠表在卷可按，經此偵審
    程序，並經科刑之教訓，當知所警惕，應無再犯之虞，所宣
    告之刑，本院認以暫不執行為適當，併為緩刑二年之宣告，
    以勵自新。
貳、被告甲○○部分：
一、本件公訴意旨略以：被告甲○○與乙○○二人明知宏碁電腦
    主機瑩幕一組、光碟機一台、冰箱一台、洗衣機一台、電話
    機二台、捷寶電風扇一台等動產，於民國九十二年一月十四
    日，在桃園縣中壢市○○○路○段二一六號三樓屋主林成功
    （另為不起訴處分）出租予乙○○房屋內，為甲○○之債權
    人丙○○向原審法院聲請查封在案，並已張貼查封標示，竟
    基於犯意聯絡，由乙○○於九十二年七月間某日，僱工擅自
    搬遷至臺北市○○區○○路一四七號三樓之六住處藏放後，
    再由甲○○通知林成功解約遷移情事，使丙○○未能順利取
    償，因認被告甲○○涉犯刑法第一百三十九條之妨害公務罪
    嫌等語。
二、按犯罪事實應依證據認定之，無證據不得認定犯罪事實，刑
    事訴訟法第一百五十四條第二項定有明文。本件公訴人認被
    告甲○○涉犯上開犯行，無非係以告訴人丙○○之指述及證
    人林成功之證述主要之論據。惟訊之被告甲○○堅詞否認有
    何妨害公務之犯行，並以：伊確有積欠告訴人債務，伊雖於
    九十一年三月間與林成功簽約承租桃園縣中壢市○○○路○
    段二一六號三樓址，然僅居住月餘，即搬遷至臺北市○○○
    路，上址即轉由其友人即被告乙○○與林成功承租，伊因與
    林成功有工程合作，故偶爾會至上址，嗣被告乙○○表示不
    願再承租，伊即代為通知林成功，伊有聽說被告乙○○將東
    西搬走等語置辯。
三、經查：
  (一)告訴人雖迭於警詢、偵查、原審及本院審理中均指稱：被告
    甲○○係與被告乙○○圖謀勾串，圖使避免法院之強制執行
    等語，然其除提出被告甲○○之戶籍謄本及原審法院前揭查
    封之筆錄、函文外，並未提出任何證據佐證其所述為實在；
    再者，被告甲○○與告訴人因債務問題，已纏訟多年，此分
    據被告甲○○及告訴人陳明在卷，是尚難僅憑告訴人個人憑
    斷之詞，即遽認被告甲○○有告訴人指述之犯行。
  (二)另證人林成功確有於檢察官偵查中證稱：被告甲○○於九十
    一年一月間向其承租該屋，但僅租二個月，被告甲○○即認
    房租過高，欲搬離，嗣被告甲○○表示要介紹朋友承租，相
    隔不過一個月，被告甲○○即偕同被告乙○○前來承租該屋
    ，另被告乙○○承租該屋後，伊有到租屋處收取房租，去時
    一半次數以上，均見被告甲○○、乙○○均於該屋內，且嗣
    後被告乙○○搬離該址，亦係由被告甲○○轉知等語，然證
    人林成功要非與被告乙○○共同居住於上址，是僅憑證人林
    成功曾見被告甲○○與乙○○共同於上址出現，即推論被告
    甲○○與乙○○同居共財於上址，實嫌速斷；再者，依證人
    林成功於原審九十四年九月十九日審理時所述，其於九十二
    年初時，有與被告甲○○就臺北縣三重市之工地簽立施工合
    約，於該工程施工期間有以行動電話與被告甲○○聯絡（詳
    見該日審理筆錄第八至九頁）。是綜合上情以觀，本件係因
    被告甲○○之故，被告乙○○方向證人林成功承租桃園縣中
    壢市○○○路○段二一六號址，且證人林成功與被告甲○○
    因工程之故，時有聯繫，衡情被告乙○○於搬離上址之際，
    委請被告甲○○代為轉知證人林成功，亦難認有何悖於常理
    之處，且亦難單憑被告甲○○曾致電證人林成功解除契約乙
    節，即遽認被告甲○○有與被告乙○○共同將前揭經原審法
    院黏貼查封標示之動產搬離上址。
  (三)至公訴人於原審審理時舉出臺灣桃園地方法院檢察署九十一
    年度執護字第一三九被告甲○○偽造有價證券保護管束執行
    卷宗，質以被告甲○○於觀護人約談時，曾表示迄九十二年
    七月為止，曾多次返回桃園縣中壢市○○○路○段二一六號
    三樓址居住等情，然縱認被告甲○○確曾於九十二年七月間
    數度住居於桃園縣中壢市○○○路○段二一六號址，此僅足
    證被告甲○○知悉上址內之動產，業經法院查封，惟尚無法
    憑此推斷被告甲○○有與被告乙○○共同將前揭動產遷離上
    址。
  (四)綜上所述，本件公訴人所舉之證據尚不足以證明被告甲○○
    有何妨害公務之犯行，依首揭說明，原審因而為被告甲○○
    無罪判決之諭知，經核並無不當。檢察官上訴認被告乙○○
    自桃園縣中壢市○○○路○段二一六號三樓搬走本件查封之
    動產時，被告甲○○係居住於上址，為知情之共犯云云，查
    原審已就被告甲○○非與被告乙○○共犯妨害公務罪，詳為
    論述明確，檢察官仍執前詞提起上訴，指摘原判決不當，核
    無理由，應予駁回。
參、退併辦部分：一、臺灣臺北地方法院檢察署於九十五年二月
    二十四日以北檢大調九五偵一三九字第一一六六二號移送併
    辦意旨略以：緣被告甲○○前因積欠丙○○993,981元，業
    經本院以85年度上字第1683號判決確定，丙○○並取得臺灣
    臺北地方法院86年12月9日以北院瑞86民執丁16681字第4100
    5號所核發之債權憑證。嗣於91年間，丙○○查知被告甲○○向林成功（已由臺灣桃園地方法院檢察署檢察官以92年度
    偵字第18025號為不起訴處分確定）承租其所有，位在桃園
    縣中壢市○○○路○段216號3樓房屋，並設籍該處，遂向臺
    灣桃園地方法院聲強制執行該址內之動產，經該院以91年度
    執字第19880號受理後，於92年1月14日下午3時30分，由該
    院民事執行處書記官、執達員偕同丙○○前往上址，並查封
    置於該處屋內之動產宏碁電腦1組、電視機、光碟機、PHILI
    PS冷氣機、北歐靈頓牌冷氣機、木櫥櫃、冰箱、洗衣機、鋁
    碗櫃、捷寶電風扇、不銹鋼洗碗槽、抽油煙機、電話機、辦
    公桌、大木書櫃、黑色沙發及弧型大辦公桌各1臺，並當場
    於每件動產上黏貼封條而為查封之標示後，交由丙○○保管
    ，並將前揭動產留置於現場。詎被告甲○○竟與其友人即被
    告乙○○共同基於犯意之聯絡，明知被告甲○○之租約尚未
    到期，為規避強制執行，竟於92年2月間某日，由被告甲○○撰寫內容不實之租賃契約，並由被告乙○○簽名其上，表
    示被告乙○○自91年5月20起至93年5月19日止承租上開房屋
    ，每月租金5000元，且附註屋內家具熱水器、瓦斯爐臺、沙
    發組、電視及櫃、床組、排煙機各1臺、冷氣機2臺、辦公桌
    5臺、辦公櫃2臺為林成功所有，被告甲○○、乙○○並遽而
    書立民事異議狀，向該院聲明異議，嗣於92年7、8月間，被
    告甲○○、乙○○竟擅僱請工人將上開查封物品中之宏碁電
    腦1組及電視機、光碟機、冰箱、洗衣機、鋁碗櫃及捷寶電
    風扇各1臺搬離上址，並將之置放在臺北市○○區○○路147
    號3樓之6住處，而為違背公務員查封標示效力之行為。嗣經
    於93年6月10日該院民事執行處法官會同丙○○至現場履勘
    時，發現上開動產均遭搬走，始悉上情。並以告訴人丙○○
    於警詢及偵查中之指述、本院86年度上更（一）字第1245
    號判決、臺灣桃園地方法院民事執行處通知、執行筆錄、民
    事裁定、桃園縣商業會函、臺灣臺北地方法院93年度執助字
    第1941號卷影本、民事異議狀、答辯狀、租賃契約書、桃園
    縣警察局刑警隊受理刑事案件報案三聯單、證人林成功於警
    詢及偵查中之供述、地籍資料、房租收付款明細表、租賃契
    約書、聲明書等件為其所憑之證據。認被告甲○○、乙○○
    所為，係犯刑法第216條、第210條行使偽造私文書、第13 9
    條妨害公務等罪嫌云云。二、經查：(一)被告甲○○業經本
    院認定無罪，已如前述，是就被告甲○○移送併辦部分，自
    難認與本案有何裁判上一罪之關係，本院無從併予審理，應
    退由檢察官另行處理。(二)移送併辦意旨認被告乙○○涉犯
    偽造文書罪嫌，係以告訴人丙○○之指訴為主要論據，然告
    訴人除單純陳述其認該租賃契約係虛偽者外，並無提出其他
    證據以實其說；再者，林成功因其與被告乙○○所簽立上開
    租約上載明所有之熱水器、瓦斯爐、沙發等多項動產亦遭原
    審法院查封，而向法院就此提出聲明異議乙節，業據林成功
    於偵查中陳述甚明，苟被告甲○○、乙○○與林成功串謀簽
    立不實租約，衡情自可將前開遷移至臺北市○○路一四七號
    三樓之六之高價動產以屋主林成功提供為由登載在租約內，
    使告訴人無從拍賣求償，當無特意排除在租約外之理，此益
    徵前揭租賃契約要與事實相符，而非虛偽。又上開租約係林
    成功與被告乙○○本人所簽訂，非冒用他人名義，何來偽造
    文書之有。此外，查無其他積極證據足證被告乙○○另涉檢
    察官所指刑法第二百十六條、第二百十條之行使偽造私文書
    罪嫌，此部分亦應退由檢察官另行處理，併此敘明之。
據上論斷，應依刑事訴訟法第368條，刑法第74條第1款，判決如
主文。
本案經檢察官黃全祿到庭執行職務。
中    華    民    國    95    年    3     月    23    日
                  刑事第十二庭  審判長法  官  蔡永昌
                                      法  官  施俊堯
                                      法  官  張正亞
以上正本證明與原本無異。
不得上訴。
                                      書記官  鄭信昱
中    華    民    國    95    年    3     月    23    日
附錄：本案論罪科刑法條全文
中華民國刑法第139條
損壞、除去或污穢公務員所施之封印或查封之標示，或為違背其
效力之行為者，處1年以下有期徒刑、拘役或300元以下罰金。


司法院資訊處製作；財團法人民間司法改革基金會備份。
